【裁判字號】    88,訴,1050
【裁判日期】    890317
【裁判案由】    損害賠償
【裁判全文】
臺灣嘉義地方法院民事判決  八十八年度訴字第一Ｏ五Ｏ號
    原      告  丙○○
                甲○○
                戊○○
                丁○○
                乙○○
    右五人共同
    訴訟代理人  劉榮村律師
    被      告  己○○
    訴訟代理人  杜立兆律師
    複  代理人  林家進
                顏明壽
右當事人間請求損害賠償事件，本院判決如左：
    主      文
被告應將坐落嘉義縣六腳鄉○○段七三四地號土地內如附圖（即嘉義縣朴子地政事務
所複丈成果圖）虛線內現有道路位置面積Ｏ．Ｏ四二八二六公頃土地上所為之工作物
予以拆除，地面瀝青予以鏟除，將土地整平回復原狀。
訴訟費用由被告負擔。
本判決於原告以新台幣拾伍萬肆仟元供擔保後，得假執行；但被告如於假執行程序
實施前，以新台幣壹佰零陸萬元為原告供擔保後，免為假執行。
    事      實
甲、原告方面：
一、聲明：求為判決如主文所示。
二、陳述：
  (一)、緣坐落嘉義縣六腳鄉○○段七三四地號土地（以下簡稱系爭土地），為被告（
      應有部分三分之一）及案外人黃清地（應有部分十二分之一）、黃新欽（應有
      部分十二分之一）、黃新課（應有部分十二分之一）、黃文丁（應有部分十二
      分之一）、原告丙○○（應有部分九分之一）、甲○○（應有部分九分之一）
      、戊○○（應有部分二十七分之一）、丁○○（應有部分二十七分之一）、乙
      ○○（應有部分二十七分之一）等十人所共有，該筆土地雖經政府編定為道路
      用地，但迄今尚未辦理用地徵收，更未列入開發。
  (二)、被告在鄰接系爭土地之同段七二七號土地上蓋建十餘間之三層樓房出售他人，
      極思開闢系爭土地為道路，以便提高其販厝之價值，但被告不循正途，與共有
      人商洽，擬以暴力強制開闢，遭原告等反對，竟於八十八年三月間具狀稱：伊
      為地盡其利徵得其他共有人黃清地、黃新課、黃文丁等人同意，擬將道路雜草
      剷除，埋設水電網路，並舖平道路，亦即為共有物之改良，此等行為已徵得共
      有人過半數之同意，有同意書為憑，乃債務人獨特異議不斷干擾伊之施工改良
      行為云云，向本院聲請准予對原告甲○○假處分之裁定，本院不察，竟裁定准
      被告提供擔保後債務人甲○○不得為妨害債權人改良共有物之施工行為。
  (三)、查被告出具之同意書僅共有人黃清地、黃新課、黃丁文等三人同意，加上被告
      本人亦僅四人而已，顯然未及全體共有人十人之半數，被告明知此項事實，竟
      在其假處分聲請狀內佯稱：「此等行為已徵得共有人過半數之同意」，以欺矇
      法院准予裁定假處分，且被告聲請假處分之原因係在請求原告容忍其改良行為
      ，非現狀有所變更而為聲請，亦與民事訴訟法第五百三十二條第二項之規定意
      旨不相符合，案經原告甲○○提起抗告，經臺灣高等法院台南分院裁定就該不
      得為妨害改良之施工行為部分廢棄發回本院更為裁定。
  (四)、按共有人對共有物之特定部分使用收益，仍須徵得他共有人全體同意，如共有
      人不顧他共有人之利益，而就共有物之全部或一部任意使用收益，即屬侵害他
      共有人之權利（最高法院五十一年台上字第三四九五號、六十二年台上字第一
      八Ｏ三號判例參照），又共有物之改良，非經共有人過半數，並其應有部分合
      計已過半數之同意不得為之，民法第八百二十條第三項定有明文，被告在共有
      之系爭土地上為其私人蓋建房屋出入之方便（原告不經由該道路出入），未經
      他共有人之全體同意，甚至未及全體共有人過半數同意，即在系爭土地上大興
      土木興建水溝、埋設電話管線、舖設瀝青路面等地上工作物，供其房屋住戶出
      入，以增加其販厝之價值，對原告而言顯屬侵權行為，原告自得請求損害賠償
      ；況假處分裁定因自始不當而被撤銷者，債權人應賠償債務人因假處分所受之
      損害，被告聲請假處分裁定經二審裁定廢棄，被告亦應負損害賠償責任。又負
      損害賠償責任者，除法律另有規定或契約另有訂定外，應回復他方損害發生前
      之原狀，民法第二百十三條第一項定有明文，從而，被告自應將其所作之工作
      物拆除及地面所舖設之瀝青路面予以剷除將土地填平，以回復原狀。
  對被告抗辯之陳述：
  (一)、系爭土地在被告聲請假處分裁定期日即八十八年三月十五日，及本院准予裁定
      之八十八年四月二日以前，其共有人為十人，被告指共有人有二十一人云云，
    惟查：被告所列共有人自第十一名黃瑞源以下，均係在八十八年五月二十七日
      以後始登記為所有權人，有八十九年二月二日領取之土地登記謄本可按，故在
      被告聲請本院假處分裁定當時，系爭土地共有人僅十人，被告申請時僅附四人
      （即己○○、黃清地、黃新課、黃文丁）之同意書，而原告等五人均表示反對
      ，被告未得共有人過半數同意，事證明確。從而，被告違反民法第八百二十條
      第三項之規定，其所為開闢道路之行為，即屬侵害他人權利，被告事後始將其
      持分移轉他人，並提出同意書，自不足補正其原未過半數之事實。
  (二)、有無過半數同意，其事實之有無，當然以法院為假處分裁定審查時（八十八年
      四月二日）存在為準，事後被告始在八十八年五月二十七日以後，將其持分辦
      理所有權移轉登記給他人（原持分三分之一，移轉後僅餘五十四分之七），並
      取具新共有人之同意書，主張人數已超過半數云云，並不能使裁定時不足人數
      得予補正，況此舉顯屬脫法行為，有違誠信原則，自不受法律之保護，其抗辯
      為無理由。
  (三)、被告抗辯有部分土地為黃豐茂所占，由伊訴請交還，如回復原狀應回復黃豐茂
      占有前之狀態云云，實屬似是而非，被告對黃豐茂提起返還土地之訴，乃係基
      於民法第八百二十一條為共有人全體之利益而請求，其請求黃豐茂拆屋還地後
      ，被占有之土地乃交還共有人全體，應非交還被告一人，
      被告如欲依民法第八百二十條第三項規定行使權利，仍應取得共有人過半數之
      同意，否則即屬違法，故系爭土地縱使部分為他人占有被告訴請交還，乃係另
      一法律問題，被告於交還後，未得共有人半數同意予以開闢道路，其所應回復
      者，為被告收回土地後之原狀，因此，被告上開抗辯亦難認有理由。
  三、證據：提出土地登記謄本二份、嘉義縣六腳公所函影本一份、地籍圖謄本一份
            、本院八十八年度全字第二三四號民事裁定影本一份、臺灣高等法院台
            南分院八十八年度抗字第六五九號民事裁定影本一份、同意書影本一份
            、證明書影本一份為證；並聲請訊問證人黃涂寶蓮，暨聲請勘測現場及
            調閱本院八十八年度執全字第三三八號假處分案卷。
乙、被告方面：
  一、聲明：求為判決原告之訴駁回；及如受不利益之判決願供擔保請免為假執行。
  二、陳述：
  (一)、根據原告所提土地登記謄本，系爭土地之共有人及各人權利範圍為：丙○○（
      九分之一）、甲○○（九分之一）、黃清地（十二分之一）、黃新欽（十二分
      之一）、黃新課（十二分之一）、黃文丁（十二分之一）、己○○（五十四分
      之七）、戊○○（二十七分之一）、丁○○（二十七分之一）、乙○○（二十
      七分之一）、黃瑞源（五十四分之一）、黃榮章（五十四分之一）、黃龔澄子
      （五十四分之一）、陳和鍾（五十四分之一）、林素貞（五十四分之一）、曾
      素貞（五十四分之一）、龔博采（五十四分之一）、黃通枝（五十四分之一）
      、曾碩傑（五十四分之一）、林慶華（五十四分之一）、龔博熞（五十四分之
      一），因此原告認為系爭土地僅是兩造所共有，應與事實有間。
  (二)、系爭土地現今二十一位共有人，其中共有人(1)己○○應有部分五十四分之七；
      (2)黃清地應有部分十二分之一；(3)黃新課應有部分十二分之一；(4)黃文丁應有
      部分十二分之一；(5)黃瑞源、黃榮章、黃龔澄子、陳和鍾、林素貞、曾素貞、
      龔博采、黃通枝、曾碩傑、林慶華、龔博熞應有部分各五十四分之一，均同意
      系爭土地保持目前柏油路現狀，換言之，現今共有人雖有二十一人，但有十五
      位共有人合計應有部分為三百二十四分之一百八十九，即共有人數及應有部分
      合計已過半數願維持柏油路現狀，原告之請求洵無理由。
  (三)、系爭土地於八十七年七月二十日前遭訴外人黃豐茂無權占有，在其上建有鴿子
      籠、廁所、圍牆等，迨強制執行前之八十七年十一月三十日為免強制執行發生
      無謂爭執，被告另給付黃豐茂五萬元，且於八十七年十二月後黃豐茂始將無權
      占有之工作物拆除，易言之，系爭土地並非如原告訴之聲明所稱僅是簡單剷除
      瀝青路面將土地整平回復原狀，若擬回復原狀，理應回復黃豐茂占有前之狀態
      ，即系爭土地上應有鴿子籠、廁所、圍牆等工作物，但上述無權占有之工作物
      已依法拆除，斷難回復原狀，原告之請求亦無理由。
  (四)、原告稱被告用「暴力介入恐嚇．．以遂行不法行為，．．云云」，惟查，如前
      述被告對無權占有之黃豐茂始終採取合法手段向法院請求，嗣後勝訴確定仍甘
      願給付黃豐茂五萬元以避免強制執行發生無理性之衝突，被告一切循合情、合
      理、合法方式解決歧見，何況原告等是合法共有人，舉輕明重，被告豈有對原
      告等施以恐嚇暴力行為之理？
  (五)、系爭土地原為荒地，無人使用，經主管機關於七十六年十一月十四日發佈六腳
      （麻頭地區）都市計劃，始編定為道路用地。被告於八十八年四月三日將原屬
      荒地之系爭土地鏟平、填平，舖設瀝青，固未得當時共有人過半數之同意，惟
      事後已得共有人過半數，並應有部分合計已過半數者之同意，是應認被告所從
      事之改良行為，其法定要件已經補正而無欠缺，自屬合法，原告主張遭被告不
      法侵害，自無理由。退步言，縱認被告於系爭土地之改良行為，並非合法，惟
      觀民法第八百二十條之立法理由謂：「．．各共有人，於共有物之管理行為中
      ，惟簡易修繕及其他保存行為，得由各共有人單獨為之，至改良行為，必須經
      過半數之同意，蓋保存共有物，為必要之事，且費用無幾，若改良共有物，雖
      屬有益，並非必要，且費用過鉅，應予區別，但改良共有物於經濟上甚有裨益
      ，務使其容易實行，故僅以過半數決之，不必待各共有人悉數同意，此本條所
      由設也。」，由此可見，立法者認共有土地之管理行為中，保存及改良行為對
      共有物均屬有益，原無需特為限制，僅因改良行為費用過鉅，恐因此增加各共
      有人之負擔，始為限制，被告於系爭土地上從事改良行為雖花費甚鉅，然誠願
      獨力負擔上開改良費用，是原告等雖為共有人，僅因系爭土地之改良受有利益
      ，實無損害可言，其依侵權行為之法律關係請求被告賠償損害，亦無理由。
  (六)、按權利之行使，不得違反公共利益，或以損害他人為主要目的，民法第一百四
      十八條第一項定有明文，又依本法指定之公共設施保留地，不得為妨礙其指定
      目的之使用，但得繼續為原來之使用或改為妨礙目的較輕之使用，都市計劃法
      第五十一條亦有明文，系爭土地原為荒地，經都市○○○○○道路用地，被告
      將系爭土地改良為道路，並未違背都市計劃主管機關所指定之目的，反觀原告
      提起本訴，依上揭法律僅能將系爭土地回復為荒地，並不將之作為其他目的之
      使用，其起訴顯係違反公共利益，並以損害被告為目的，自非法之所許。
  三、證據：提出同意書影本一份、本院八十六年度朴簡字第一二Ｏ號判決及確定證
            明書影本各一份、執行命令影本一份、收據影本一份、土地使用分區證
            明書影本一份為證。
    理      由
一、原告起訴主張：系爭土地為被告及案外人黃清地、黃新欽、黃新課、黃文丁、原
    告丙○○、甲○○、戊○○、丁○○、乙○○等十人所共有，該筆土地雖經政府
    編定為道路用地，但迄今尚未辦理用地徵收，更未列入開發，被告在鄰接系爭土
    地之同段七二七號土地上蓋建十餘間之三層樓房出售他人，未經全體共有人或過
    半數共有人之同意，僅徵得共有人黃清地、黃新課、黃文丁同意，即於八十八年
    三月八日聲請本院為假處分之裁定，命原告不得有妨害被告改良共有物之施工行
    為，並在系爭土地上大興土木興建水溝、埋設電話管線、舖設瀝青路面等地上工
    作物，供其房屋住戶出入，以增加其販厝之價值，對原告而言顯屬侵權行為，原
    告自得請求損害賠償，爰依侵權行為之法律關係訴請被告應將其所作之工作物拆
    除及地面所舖設之瀝青路面予以剷除將土地填平，以回復原狀。
二、被告則以：系爭土地現今共有人有二十一人，其中有十五位共有人合計應有部分
    為三百二十四分之一百八十九，即共有人數及應有部分合計已過半數願維持柏油
    路現狀，是應認被告所從事之改良行為，其法定要件已經補正而無欠缺，自屬合
    法；且系爭土地於八十七年七月二十日前遭訴外人黃豐茂無權占有，在其上建有
    鴿子籠、廁所、圍牆等，迨八十七年十一月三十日為免強制執行發生無謂爭執，
    被告另給付黃豐茂五萬元，且於八十七年十二月後黃豐茂始將無權占有之工作物
    拆除，易言之，若擬回復原狀，理應回復黃豐茂占有前之狀態，即系爭土地上應
    有鴿子籠、廁所、圍牆等工作物，但上述無權占有之工作物已依法拆除，斷難回
    復原狀；而系爭土地原為荒地，經主管機關於七十六年十一月十四日發佈六腳（
    麻頭地區）都市計劃，始編定為道路用地，被告於八十八年四月三日將原屬荒地
    之系爭土地鏟平、填平，舖設瀝青，原告等共有人，僅因系爭土地之改良受有利
    益，實無損害可言，且被告將系爭土地改良為道路，並未違背都市計劃主管機關
    所指定之目的，原告提起本訴，依都市計劃法之規定僅能將系爭土地回復為荒地
    ，並不將之作為其他目的之使用，其起訴顯係違反公共利益，並以損害被告為目
    的，自非法之所許等語資抗辯。
三、原告主張兩造均為系爭土地之共有人，系爭土地已編定為道路用地，尚未辦理用
    地徵收，被告在鄰接系爭土地之同段七二七號土地上蓋建十餘間之三層樓房出售
    他人，並於八十八年三月八日聲請本院為假處分之裁定，命原告不得有妨害被告
    改良共有物之施工，而在如附圖即嘉義縣朴子地政事務複丈成果圖所示虛線內面
    積Ｏ．Ｏ四二八二六公頃土地上，興建水溝、埋設電話管線並舖設瀝青路面等事
    實，業據原告提出土地登記謄本、嘉義縣六腳公所函、地籍圖謄本、本院八十八
    年度全字二三四號假處分裁定為證，且為被告所不爭執，復經本院勘驗現場及調
    閱本院八十八年度全字第二三四號假處分案卷查明屬實，製有勘驗筆錄在卷可稽
    ，自堪信原告此部分之主張為真實。
四、被告在系爭共有土地舖設瀝青路面、埋設電話管線及興建水溝等行為，究係對系
    爭共有土地之改良行為？抑係其個人對該土地之使用、收益行為？經查：所謂共
    有物之改良行為係指不變更共有物之性質，而增加共有物經濟價值之行為而言，
    性質上是共有物之管理行為，本質上應係有利於多數共有人之行為，倘僅係個人
    之私益行為，應係個人對於共有物之使用、收益行為。本件被告在系爭共有土地
    鄰接之七二七地號土地上蓋建樓房出售，為道路便利使用，而在系爭共有土地上
    舖設瀝青路面、埋設電話管線及興建水溝，其所為顯係個人對系爭共有土地之使
    用、收益，其在共有土地上舖設瀝青、埋設電話線及興建水溝，僅係達成私利目
    的之手段而已。按各共有人按其應有部分，對於共有物之全部雖有使用收益之權
    ，惟共有人對共有物之特定部分使用收益，仍須徵得他共有人全體之同意，非謂
    共有人得對共有物之全部或任何一部有自由使用收益之權利，如共有人不顧他共
    有人之利益，而就共有物之全部或一部任意使用收益，即屬侵害他共有人之權利
    （最高法院六十二年台上字第一八Ｏ三號判例參照），被告係於八十八年三月八
    日向本院聲請假處分裁定，命原告不得有妨害被告改良共有物之施工云云，本院
    於同年四月一日裁定原告之聲請應予准許，當時系爭土地之共有人為丙○○、甲
    ○○、黃清地、黃新欽、黃新課、黃文丁、戊○○、丁○○、乙○○及被告共十
    人，此有土地登記謄本在卷可稽，被告於聲請本院為假處分裁定時，僅徵得共有
    人黃清地、黃新課、黃文丁之同意，有同意書一份附於假處分案卷可按，被告嗣
    後在系爭土地上為興建水溝、埋設電話管線並舖設瀝青路面，並未取得共有人全
    體之同意，揆諸前開說明，自屬侵害其他共有人之權利。而本院雖以八十八年度
    全字第二三四號裁定准許被告假處分之聲請，惟該裁定嗣經臺灣高等法院台南分
    院以八十八年度抗字第六五九號裁定予以廢棄。
五、按民法第一百四十八條係規定行使權利，不得以損害他人為主要目的，若當事人
    行使權利，雖足使他人喪失利益，而苟非以損害他人為主要目的，即不在該條所
    定範圍之內；權利之行使，是否以損害他人為主要目的，應就權利人因權利行使
    所能取得之利益，與他人及國家社會因其權利行使所受之損失，比較衡量以定之
    ，倘其權利之行使，自己所得利益極少而他人及國家社會所受之損失甚大者，非
    不得視為以損害他人為主要目的，此乃權利社會化之基本內涵所必然之解釋（最
    高法院四十五年台上字第一Ｏ五號、七十一年台上字第七三七號判例參照）。人
    民之財產權為憲法保障之基本權利，倘受侵害或受有特別犧牲，應予排除其侵害
    或給予補償，此乃對於人性尊嚴之基本維護，本件原告主張被告應將其未經全體
    共有人同意即擅自在系爭共有土地舖設瀝青、埋設電話及蓋建水溝等工作物，予
    以拆除並回復共有土地之原狀，渠等之意旨當在維護其自身之共有權，係在防禦
    渠等之憲法基本權，並非以損害他人為主要目的，自非權利濫用。
六、再按負損害賠償責任者，除法律另有規定或契約另有約定外，應回復他方損害發
    生前之原狀，民法第二百十三條第一項定有明文，所應回復者，並非「原來狀態
    」，而係「應有狀態」（最高法院六十四年第六次民事庭會議決議參照），本件
    系爭共有土地之應有狀態，應係各共有人均得按其應有部分，對於共有物之全部
    ，有使用、收益之權，被告未經全體共有人同意即擅自在系爭共有土地舖設瀝青
    、埋設電話及蓋建水溝等工作物，係在系爭共有土地建立自身之實力，已排除其
    餘共有人對共有土地之利用，是被告應回復者，即在將其所建立之「實力」亦即
    瀝青路面、電話線及水溝等工作物予以拆除。
七、又按依本法指定之公共設施保留地，不得為妨礙其指定目的之使用，但得繼續為
    原來之使用或改為妨礙目的較輕之使用，都市計劃法第五十一條亦有明文，系爭
    土地固經都市○○○○○道路用地，惟共有人系爭土地仍得本於共有權為合法之
    使用，是上開法條所指之「使用」，就共有土地而言，其前提應係共有人之合法
    使用，倘若共有人使用土地本身即屬侵權行為，自非上開法律規範之對象。
八、綜上所述，被告之前開舖設瀝青、埋設電話線及蓋建水溝等行為係屬侵權行為，
    從而，原告訴請被告應將坐落嘉義縣六腳鄉○○段七三四地號土地內如附圖（即
    嘉義縣朴子地政事務所複丈成果圖）虛線內現有道路位置面積Ｏ．Ｏ四二八二六
    公頃土地上所為之工作物予以拆除，地面瀝青予以鏟除，將土地整平回復原狀，
    為有理由，應予准許。
九、兩造均陳明願供擔保，請准宣告假執行或免為假執行，經核並無不合，爰分別酌
    定相當之擔保金額准許之。
十、本件事證已臻明確，兩造其餘攻擊、防禦方法於本件判決之結果不生影響，爰不
    一一詳為審酌論究，併此敘明。
十一、據上論結，原告之訴為有理由，依民事訴訟法第七十八條、第三百九十條第二
      項、第三百九十二條，判決如主文。
中      華      民      國    八十九    年      三      月     十七     日
~B臺灣嘉義地方法院民事庭
~B    法  官  簡源希
右為正本係照原本作成
如對本判決上訴須於判決送達後廿日內向本院提出上訴狀
中      華      民      國    八十九    年      三      月       二十   日
~B    書記官  李銷勳


司法院資訊處製作；財團法人民間司法改革基金會備份。
